臺灣高雄地方法院刑事判決　　　　　　 98年度交訴字第103號
公　訴　人　臺灣高雄地方法院檢察署檢察官
被　　　告　姜明炎
選任辯護人　李耿誠律師
　　　　　　黃振銘律師
上列被告因公共危險等案件，經檢察官提起公訴（98年度偵字第
19832 號），本院判決如下：
    主  文
姜明炎犯過失致人於死罪，處有期徒刑壹年；又犯肇事致人死亡
逃逸罪，處有期徒刑壹年貳月。應執行有期徒刑貳年。
    事  實
一、姜明炎領有普通自用小客車之駕駛執照，其於民國98年7 月
    1 日晚間8 時10分許，駕駛車號6708-XB 號休旅車款自用小
    客車，由高雄縣鳥松鄉（已改制為高雄市鳥松區，下同）本
    館路600 巷進入高雄市三民區鼎金一巷，欲返回其位於高雄
    市三民區鼎金一巷2 號之住處。其於同日晚間8 時16分許行
    經高雄市三民區鼎金一巷7 之1 號前時，適有劉文明因酒醉
    身體不適蹲坐於鼎金一巷7 之1 號房屋之斜對面路旁休息，
    陳澎生、蔡仁同等人則在鼎金一巷7 之1 號屋外騎樓處吃飯
    、喝酒。姜明炎本應注意該處為未劃設車道線、行車分向線
    之道路，時速不得超過40公里，且該處亦有住家、商店，即
    使係夜間，亦可能隨時有人進出，自應注意車前狀況，並保
    持得以隨時停煞之狀況，而依當時路面為乾燥、無缺陷之柏
    油路面，無障礙物、視距良好，雖屬夜間，然鼎金一巷7 之
    1 號騎樓有日光燈，姜明炎亦已開啟其車輛之頭燈，並無不
    能注意之情形，且姜明炎開車行經上開騎樓時，仍可以目力
    看見騎樓處有陳澎生等人飲酒作樂，亦具備注意之能力，竟
    疏未注意車前狀況，復貿然以至少40公里以上之時速行進，
    其車輛接近劉文明時，姜明炎仍未即時發覺劉文明，致劉文
    明於起身站立時遭姜明炎之休旅車右側保險桿撞擊其頸、胸
    、骨盆區及左下肢，並遭拋起至車側面，落下時再撞擊姜明
    炎之右車身致其頭部外傷、顱骨骨折、顱內出血，致劉文明
    送醫前即無呼吸、心跳，急救後仍因中樞神經休克死亡。姜
    明炎於直接撞擊劉文明，肇事致其死亡後，並未停車查看或
    報警處理，亦未對劉文明採取任何急救或防護之措施，竟基
    於肇事逃逸之故意，逕自駕車離開現場而返回家中。
二、案經被害人劉文明之姊劉美珠訴由高雄市政府警察局三民第
    二分局報告臺灣高雄地方法院檢察署檢察官偵查起訴。
    理  由
壹、程序部分
一、按被告以外之人於審判外之言詞或書面陳述，除法律有規定
    者外，不得作為證據；被告以外之人於偵查中向檢察官所為
    之陳述，除顯有不可信之情形者外，得為證據，刑事訴訟法
    第159 條第1 項、第159 條之1 第2 項分別定有明文。又按
    偵查係採糾問原則，由檢察官主導，重在合目的性之追求，
    而「詰問」乃偵查程序之一部，除預料證人、鑑定人於審判
    時不能訊問之情形外，檢察官可視實際情況，決定是否命被
    告在場，讓被告得親自詰問證人、鑑定人，此為刑事訴訟法
    第248 條所明定，故刑事訴訟法第159 條之1 第2 項所指得
    為證據之被告以外之人於偵查中向檢察官所為之陳述，其證
    據能力不因偵訊證人、鑑定人當時被告不在場，未親自詰問
    證人、鑑定人而受影響，僅於審判期日該證據須經合法調查
    （包括交互詰問程序），始得作為判斷之依據，至於其審判
    中之證詞與偵查中陳述不一時，何者為可採，則屬證據證明
    力之問題（最高法院97年度台上字第603 號判決意旨參照）
    ；而所謂顯有不可信之情況，係指法院無待進一步調查，從
    卷證本身作形式上觀察，一望即可就其陳述予以發現而言，
    此有最高法院96年度台上字第5559號判決意旨可參。查辯護
    人雖以證人蔡仁同於偵查中所為證詞未經被告詰問且與事實
    不符，而爭執其證據能力，惟被告或辯護人均未陳明該部分
    之證詞有何顯不可信之情形，揆諸前開條文，該部分之證據
    應有證據能力。而辯護人本聲請傳訊蔡仁同到庭作證，經本
    院准許後，復於100 年1 月19日捨棄傳喚（本院卷第165 頁
    ），辯護人既放棄於審理中對質詰問之機會，自不得再以此
    指摘證人蔡仁同於偵訊之證詞之證據能力，合先敘明。
二、本判決所引用之其他證據資料（詳後引用之各項證據），其
    中係屬傳聞證據部分，縱無刑事訴訟法第159 條之1 至第15
    9 條之4 或其他規定之傳聞證據例外情形，亦因被告、辯護
    人及檢察官均未於言詞辯論終結前，就證據能力聲明異議，
    依刑事訴訟法第159 條之5 第2 項規定，視為同意作為證據
    使用；本院審酌卷內並無事證顯示各該陳述之作成時、地與
    週遭環境，有何致令陳述內容虛偽、偏頗之狀況後，亦認為
    適當，依刑事訴訟法第159 條之5 第1 項之規定，為傳聞法
    則之例外，應有證據能力。
貳、實體部分
一、訊據被告姜明炎先否認其有駕駛車輛撞擊劉文明，後雖承認
    有撞擊劉文明及於車禍發生後離開現場之事實，惟矢口否認
    有何過失致人於死及肇事逃逸之犯行，辯稱：現場沒有路燈
    ，道路狹窄，是劉文明醉倒在該處，伊沒有過失，且亦不知
    道自己有肇事云云。經查：
 (一) 被告領有普通自用小客車之駕駛執照，其於98年7 月1 日晚
    間8 時16分許，駕駛車號6708-XB 號休旅車款之自用小客車
    由高雄市三民區鼎金一巷沿南往北方向行駛，欲返回其位於
    高雄市三民區鼎金一巷2 號之住處。當時之天候為晴，該處
    之路面鋪裝柏油，路面乾燥無缺陷，道路上並無障礙物，劉
    文明因酒醉酩酊而在該處路邊休憩，陳澎生、蔡仁同則在高
    雄市三民區鼎金一巷7 之1 號之騎樓處飲酒、吃飯。被告所
    駕駛之車輛撞擊劉文明後，被告並未停車，亦未報警處理或
    採取救護之措施，仍繼續駕車返回其位於高雄市三民區鼎金
    一巷2 號之住處，劉文明則因該車禍遭撞擊，於頭、頸、胸
    、腹、背部有多處鈍性傷，亦有顱骨骨折、顱內出血，雖送
    至高雄榮民總醫院急救，於到院已無心跳、呼吸、瞳孔放大
    無光反射，經急救處理後，仍無生命現象，於98年7 月1 日
    晚間9 時51分許宣告急救無效，而因神經性休克不治死亡等
    情，經證人陳澎生、蔡仁同於偵查中證述明確（相卷第3 頁
    背面、偵一卷第35至37頁），並有道路交通事故現場圖（警
    一卷第35頁）、道路交通事故調查報告表(一)、(二)（警一卷第
    36、37頁）、現場照片（警一卷第41、42頁）、法務部法醫
    研究所98醫剖字第1101867 號毒物化學檢驗報告（相卷第44
    頁）、行政院國軍退除役官兵輔導委員會高雄榮民總醫院法
    醫參考病歷摘要（警一卷第12頁）、臺灣高雄地方法院檢察
    署相驗屍體證明書（相卷第23頁）、臺灣高雄地方法院檢察
    署檢驗報告書（相卷第24至29頁）、法務部法醫研究所98年
    8 月31日法醫理字第0980003519號函所附法醫研究所（98）
    醫剖字第0981101867號解剖報告書、（98）醫鑑字第098110
    1964號鑑定報告書（相卷第33至43頁）在卷可查，復為被告
    所坦認，上開事實首堪認定。
 (二) 被告以車禍地點照明不佳，道路狹窄，且伊無法預期劉文明
    蹲坐路邊等語置辯，主張其並無過失各節，經本院審理後，
    認被告就該車禍事故之發生應有過失，理由如下：
  1.車禍事故發生地點位於高雄市三民區鼎金一巷7 之1 號住家
    斜對面之路旁（如由金山寺往高雄回教公墓方向沿鼎金一巷
    行進，即經過高雄回教公墓後鼎金一巷之右側），鼎金一巷
    7 之1 號之房屋旁有鼎金一巷7 之2 號之房舍與之相鄰，往
    東北方向尚有一無門牌號碼之房屋，該房屋牆壁上漆有「墓
    園修造」、「飲料」、「阿寶」及其手機號碼等字，此3 戶
    住家對面則為墓地等情，有現場照片（本院卷第44、85頁、
    警一卷第56頁）可資證明，足認事故發生之地點一帶縱非位
    處鬧區，仍非無人居住，且亦可能有人前來掃墓、祭拜。而
    被告係居住於高雄市三民區鼎金一巷2 號，此有被告之住址
    資料足憑（參相卷第3 頁），況被告亦稱：我幾乎每天經過
    事發地點，他們常在那裡喝酒（本院卷第196 頁），可證明
    被告對於其住處附近之鼎金一巷7 之2 號前常有人出入一事
    知之甚詳。既然時常有人在該處聚會，被告於駕車行經該處
    時，自應注意是否有其他道路使用者，被告辯稱無從預期劉
    文明在該路旁，即屬無據。參以被告自承：當時左邊有放車
    子，路很窄，我只注意左邊這邊，事故前，有看到有3 、4
    個人在喝酒（本院卷第195 頁背面、第196 頁），是被告確
    得以預見當時該路段尚有他人經過，其空言覺得晚上該處應
    該不會有人云云，不減其應注意及劉文明於路旁休息之義務
    ，其仍有應注意之義務至明。
  2.被告雖以該處之路燈為案發後設置，事故發生時並無路燈，
    故無法注意到路旁之被害人劉文明等語置辯，惟被告駕車自
    本館路轉入鼎金一巷後，至行駛至案發地點，至少已有500
    公尺之遠，而沿路皆無商家營業或招牌之燈光，住家稀少，
    未間隔相等距離設置路燈，此有劉文明車禍死亡案金山寺（
    本館路）及鼎金一巷沿路路燈相片及現場週邊示意圖可資佐
    證（本院卷第77至88頁），上開示意圖中標示為A4路燈至A5
    之路燈間，以及標示為A10 至A11 之路燈間，均無照明，是
    對行經案發現場之被告而言，非突然由暗轉明或由明轉暗，
    自無遇有突然之光線變化時，視覺無法於短時間內適應之情
    形。而汽車行駛時，夜間或遇天色昏暗、視線不清時，應開
    亮頭燈，此為道路交通安全規則第109 條第1 、3 款所明文
    ，被告當時又開有頭燈，此經被告所自承，是依上開狀況，
    難認被告於客觀上無注意及被害人之可能。至為要者，被告
    已坦言：當天屋簷下大概有4 個人，有看到酒瓶和免洗杯（
    本院卷第194 頁、第196 頁）；左邊有放車子，我經過時要
    注意他的車子，我確實看得到3 、4 個人圍在木板桌那邊（
    本院卷第195 、196 頁），是依被告於發生車禍前之注意能
    力，除了能留意其行車時是否會擦撞左側車輛，尚能得悉高
    雄市三民區鼎金一巷7 之1 號房屋外之木板桌處有數人聚集
    ，並有酒瓶、免洗杯等物，進而推論聚集於該處之人在飲酒
    ，益證其注意能力未因現場未設有路燈而受影響，其辯稱因
    該處並無路燈故無法看到被害人云云，顯屬臨訟卸責之詞，
    不足採信。至高雄市政府工務局養護工程處雖於98年8 月19
    日，另於高雄市三民區鼎金一巷裝設2 座路燈（即本院卷第
    88頁現場週邊示意圖編為C1、C2部分），此有本院依職權函
    詢結果之高雄市政府工務局養護工程處99年10月1 日高市工
    養處隊字第0990023345號函可參（本院卷第133 頁），惟行
    政機關本有權斟酌各處情形，設置路燈而使照明設備更趨完
    備，自不得以高雄市政府工務局養護工程處於案發後於該處
    設置路燈之事實，遽認被告於車禍發生時已無看到被害人之
    可能，乃屬當然。
  3.被告復稱被害人蹲坐於路邊，被告無法注意到被害人，查被
    害人於98年7 月1 日晚間8 時12分許，搭乘計程車而於高雄
    市三民區鼎金一巷7 之1 號前下車後，先在墳墓前之平地坐
    下等情，業據證人陳澎生於本院證稱：我有看到劉文明坐計
    程車回來，他在對面下車，自己走下來，他死的地方剛好有
    一個地方可以坐，是墓前的平地，他坐的地方是路邊（本院
    卷第139 頁背面、第140 頁背面）。惟被害人遭被告撞擊後
    ，其屍體經解剖及相驗，其左額部有擦傷及挫傷，左枕部有
    頭皮下血腫，右臉頰及右下頷部有疑為輪胎之型態傷，右下
    頦部有擦傷，右頸部有疑為輪胎之型態傷及瘀傷，右前胸部
    有挫傷，兩側肋骨有骨折現象，左下腹部有挫傷，左上背部
    、右背部有擦傷，左後肘部有擦傷，左前臂前後部、左手背
    部及掌部有挫傷，左大腿前部有挫傷，左小腿前部有擦傷，
    左足內踝部有擦傷，左脛骨及左腓骨均有骨折，頭部於左頂
    部、左顳部及左枕部有頭皮下出血，左頂部及及右枕部帽狀
    腱膜下有出血現象，腦部於兩側頂葉、顳葉及枕葉有蜘蛛網
    膜下出血，顱骨骨折於左中腦窩及左後腦窩有線狀骨折，右
    下頷骨骨折，左鎖骨、左側第2 根、第3 根、第4 根肋骨前
    部、後部、右側第1 根、第2 根、第3 根肋骨前部及後部均
    骨折，兩側肺臟有嚴重挫傷出血，心臟有局部挫傷出血，第
    1 、2 、3 節胸椎周圍軟組織有挫傷出血，左後腹膜挫傷出
    血，膀胱前部有軟組織出血，此有法務部法醫研究所（98）
    醫剖字第0981101867號解剖報告書（相卷第33頁至37頁）附
    卷可查，而事故發生道路旁草地有血跡存留，被告所駕駛67
    08-XB 號自小客車為休旅車，前引擎蓋為前傾式，此分別有
    現場跡證分佈情形照片（本院卷第42至51頁）及6708-XB 號
    自小客車照片（本院卷第53頁）在卷可稽。如車禍發生時，
    被害人係蹲坐於地面，應會遭被告駕駛之車輛輪胎輾壓，然
    被害人並無明顯輾壓痕，卻有頭部外傷、顱骨骨折、顱內出
    血等傷勢，堪認被害人於遭撞擊時，應係為站立之姿勢，此
    有本院依職權囑託法務部法醫研究所鑑定車禍發生時被害人
    之姿勢等節，法務部法醫研究所法醫所（99）醫文字第0991
    101944號法醫文書審查鑑定書之鑑定研判結果認：較支持被
    害人遭6708-XB 撞擊時為直立姿勢，若撞擊前遭目擊為蹲坐
    路旁，應為車輛撞擊前有（疑躲車撞擊行為）由蹲坐致為站
    立之姿勢再遭車輛撞擊之結果（本院卷第115 頁背面）足資
    採信。是被告所辯被害人蹲坐於路邊致其無法看到被害人云
    云，與事實非無出入，無從採信。至證人陳澎生雖稱：被害
    人劉文明是坐著，坐在地上（本院卷第140 頁背面、第141
    頁），惟證人陳澎生於車禍發生前與其友人在住處騎樓吃飯
    、喝酒，已如前述，且係因為聽到2 聲撞擊聲響，看到被害
    人倒下，此有證人陳澎生之證述可查（本院卷第140 頁背面
    ），證人陳澎生是否確曾目擊被害人最初遭撞擊時之情形，
    或係看到被害人遭撞擊彈起後落下時再次被撞擊之狀況，甚
    至並未看到被害人遭撞擊之情形，僅因其於99年10 月4日至
    本院作證時，距離事故發生已相隔1 年有餘，而根據其印象
    所為之推理，認被害人遭撞擊時係採坐姿，均非無疑，尚難
    被害人於遭被告撞擊時係坐著或蹲著。以被害人劉文明之身
    高約有167 至170 公分，體重約70至80公斤，體型健壯（參
    證人陳澎生證詞，本院卷第143 頁背面；法務部法醫研究所
    鑑定報告書，相卷第41頁），並非路旁之磚石或雜草所能掩
    蓋，於遭被告撞擊前又已採站立姿勢，被告駕駛休旅車經過
    時，當無不能注意被害人之理，被告竟未注意及此，而仍撞
    擊被告，其確有疏未注意車前狀況之過失無訛。
  4.被告又辯稱其行進速度約20公里，並無超速乙節，查事故發
    生地點為未劃設車道線、行車分向線之道路，此可依據前開
    現場照片（見本院卷第85、86頁）資以認定。依道路交通安
    全規則第93條第1 項第1 款規定，在未劃設車道線、行車分
    向線或分向限制線之道路，時速不得超過40公里，是被告駕
    車沿高雄市三民區鼎金一巷行駛時，其時速即不應高於40公
    里。惟本案發生時於車禍地點斜對面聚會之證人蔡仁同於偵
    查中結證稱：被告開得很快，時速約60至70公里（偵卷第36
    頁），與證人陳澎生所述：被告當時時速有50至70公里（本
    院卷第142 頁背面）若合符節。而證人陳澎生雖不曾開車，
    但自其18歲起騎乘機車，迄其於本院作證時已騎乘機車有40
    餘年，其平日騎車速度為40公里，此有證人陳澎生之陳述可
    參（本院卷第144頁背面、第145頁），依證人陳澎生騎乘機
    車之經歷甚久，其對於速度之感受當屬可靠，陳澎生判斷被
    告於車禍發生時之速度比伊平日騎車速度40公里更快，應屬
    可信，被告應係以至少40公里之時速超速行駛，其所述時速
    僅為20公里云云，洵不足採信。佐以證人蔡仁同於偵查中證
    稱：當天有巨大聲響2聲...被告前輪右側先撞倒死者的腳，
    死者往上彈起來再往後撞到車身，往上彈的高度應有輪胎的
    高度（偵卷第36、37頁），與證人陳澎生於本院所述「我只
    聽到兩聲『碰碰』，被害人就倒下，我就看到他臉都是血」
    （本院卷第140 頁背面）等語，事故發生時，應確有產生2
    次之撞擊聲響一事，當屬無疑。而以被告駕駛肇事之車輛為
    休旅車類型，車禍時發出2 聲碰撞聲，及被害人之傷勢觀之
    ，被害人應係遭車輛右側撞擊其頸、胸、骨盆區及左下肢，
    拋起落下再撞擊右車身至頭部外傷、顱骨骨折、顱內出血，
    且被告之車速應在每小時40至60公里間，此有法務部法醫研
    究所鑑定可資為憑，益證被告於車禍發生前係以40公里以上
    之時速駕駛。辯護人雖以案發道路曲折、狹小，被告車速不
    可能過快，惟道路是否為羊腸小徑，與被告是否可能超速駕
    駛間，並無經驗法則或論理法則上之必然性，被告確有超速
    之過失，其執前詞否認，殊難採信。
  5.辯護人另以證人蔡仁同、陳澎生之位置不可能看到撞擊情形
    ，渠等係在附和被害人家屬之說詞等語為被告辯護，惟證人
    所在位置有日光燈，與被害人遭被告撞擊處之距離僅比鼎金
    一巷之路寬略長，且中間並無其他障礙物，此有證人陳澎生
    證稱：被害人坐的地方是靠我家的日光燈照明，車禍發生地
    點距離我看到的位置不及旁聽席至法檯後方牆壁之距離（經
    當庭丈量約10公尺）等語（本院卷第140 頁、第143 頁背面
    ）及現場照片可證（警一卷第56至59頁），證人與被害人間
    僅有被告駕駛之車輛，而被告之撞擊點又係在其前輪右側及
    右側車身，證人蔡仁同、陳澎生是否不可能見到被害人遭被
    告撞擊時或撞擊後之情形，已非無疑。至證人陳澎生雖稱：
    被害人坐下來的地方離我吃飯喝酒的地方差不多有50公尺（
    本院卷第139 頁背面），惟隨後即稱：50公尺是大約，以目
    力評估，甚至沒有應訊席離法檯後方牆壁之長度那麼長（本
    院卷第143 頁背面）。按一般人對於長度之判斷，雖或能分
    辨何者為長、何者為短，然而如在無工具輔助之情況下，估
    計某距離之長度係若干公尺，則未必精準，證人陳澎生雖先
    稱有50公尺，惟在與以法庭之距離對照後改稱不及40公尺，
    仍與常情無違。辯護人以前開現場週邊示意圖中A12 至C1之
    距離為43公尺，認證人陳澎生所述有50公尺之遠為合理，惟
    以前揭現場週邊示意圖之路燈位置為參考，事故發生地點係
    在A12 至C1之間，A12 至C1距離如何，顯與陳澎生目擊位置
    與事發地點距離無關；且現場所留血跡位置距離鼎金一巷7
    之1 號北柱之長約5 公尺，寬約3.1 公尺，即約5.88公尺（
    警三卷第24頁），更難認證人陳澎生係在50公尺遠處目擊事
    故，辯護人之質疑尚非實在。況蔡仁同、陳澎生之說法，確
    與被害人之傷勢及法務部法醫研究所之鑑定意見相符，證人
    蔡仁同、陳澎生縱為被害人或其家屬之友人，仍均非具有法
    醫專業知識之人，是否可能僅出於附和被害人家屬之動機，
    即能杜撰出合於法醫專業鑑定結果之情節，實與常情不符，
    遑論證人蔡仁同於98年10月14日於偵查中作證時，對於本院
    於99年6 月4 日針對被害人遭撞擊之情形囑託法務部法醫研
    究所鑑定及法務部法醫研究所於99年7 月28日函覆之結果均
    無從知悉，被害人家屬亦不可能預知鑑定之結果而左右證人
    蔡仁同於偵訊之證詞，辯護人對於證人蔡仁同、陳澎生所為
    證詞之質疑，尚係出於臆度，而難據以為有利被告之認定。
  6.綜合上開證據，被告上開時、地駕駛車號6708-XB 號自小客
    車時，應注意被害人蹲坐於路旁，並保持40公里以下之時速
    ，而客觀上並無不能注意之情事，竟疏未注意及此，貿然以
    至少40公里以上之時速行進，復未注意其車前之狀況，而撞
    擊被害人，導致被害人死亡，其過失堪予認定，其確應負過
    失致人於死之責。至辯護人稱被害人酒醉於路旁蹲坐亦有過
    失乙節，惟事故發生之地點係在路旁，本係供行人行走，並
    非禁止行人駐足之處，已難認被害人因酒後身體不適在該處
    稍事休息有何過失可言，且縱認被害人對此事故亦有過失，
    仍僅為有無民事上與有過失之問題，無解於被告過失責任之
    成立，併此敘明。
 (三) 就被告被訴肇事逃逸部分，被告固不否認其有壓到物體之感
    覺，然以其認為係壓到磚塊或土石，不知道業已撞到被害人
    人而肇事云云為辯。惟查：
  1.被告於98年7 月2 日偵訊時，堅稱：「（問：經過案發現場
    ，有無感覺撞倒人？）沒有」（相卷第4 頁）；於98年9 月
    23日偵查中，亦稱：沒有聽到車子撞擊到東西的聲音，如果
    有聽到撞擊聲音我一定會下車... 我當時確實沒有聽到撞擊
    聲音（偵卷第38頁），於本院98年12月3 日行準備程序，猶
    稱：我不知道我所駕駛車輛有沒有擦撞被害人劉文明（本院
    審交訴字卷第18頁），至本院99年1 月22日準備程序時，改
    稱：「（問：你說你沒有看到被害人，但你經過的時候有沒
    有感覺撞倒人？）沒有，因為旁邊都會有一些壞掉的磚頭，
    有感覺到震動」（本院卷第16頁背面）；在100 年4 月6 日
    本院審判程序中，則稱：當時經過我以為是廢棄物磚塊，有
    這樣「摳」一下，有聽到「摳」一聲，車子沒有晃動（本院
    卷第196 頁）。被告涉嫌過失致死及肇事逃逸罪嫌，其有無
    撞擊被害人、於肇事時是否知悉撞到被害人之事，自屬本案
    至為關鍵之處，而被告經過案發現場時有無感覺到撞到東西
    、有無聽到撞擊聲音，及有無車子有無晃動、震動等，均為
    被告所親身經歷之事實，被告竟有前後不一之陳述，是否意
    在脫免責任，乃隨證據調查之程序，更易其說詞，實非無疑
    。
  2.而車禍發生時，被告係先以右前車輪前方撞擊被害人，被害
    人遭拋起，落下時復遭被告右側車身撞擊，共發出2 聲聲響
    等情，業據證人蔡仁同、陳澎生為前開證述明確，並與被害
    人之傷勢、現場血跡等勾稽一致，復有上揭法務部法醫研究
    所法醫文書審查鑑定書可資參酌，而經認定如前。查被害人
    搭乘之計程車於98年7 月1 日晚間8 時6 分許自金山寺進入
    鼎金一巷，被告駕駛自小客車於同日晚間8 時10分許駛入鼎
    金一巷，陳澎生於車禍發生後，先直接走到被害人被撞之現
    場再看1 次，看到被害人身上是血，遂立即於同日晚間8 時
    16分報警，救護車於晚間8 時22分許自金山寺入口進入鼎金
    一巷，蔡仁同則於事故發生後記下被告之車牌號碼為6708-X
    B 號，此有證人陳澎生於本院證稱：「車子壓過才有聲音，
    車子走後，我去看時，看到被害人劉文明身上全是血，然後
    我就叫救護車」、「（問：車子撞倒後，你有無直接走到死
    者被撞擊的現場再看一次？）有。我就是因為這樣子，才趕
    快去打電話叫救護車」（本院卷第141 頁、第144 頁）等語
    詳實，並經證人蔡仁同稱：我當天親眼看到被告開車自巷道
    轉進來，我坐的位置與被告行車方向剛好是正對面，我記得
    被告車牌號碼6708-XB ，是銀色長廂8 人座（偵卷第36頁）
    ，復有監視器畫面（警一卷第20至32頁）及高雄市政府警察
    局三民第二分局處理相驗案件初步調查報告暨報驗書所載報
    案時間（警三卷第1 頁）可證，足認蔡仁同、陳澎生均在車
    禍發生後立即得知已發生事故，方能看到被告之車牌號碼並
    報警，如被告於撞擊被害人時，僅有輕微之震動而並無聲響
    ，本在被害人所蹲坐位置斜對面與友人飲酒、聚餐之陳澎生
    、蔡仁同等人，當不致於得以立即察覺車禍之發生，自可推
    知車禍發生時確有足以使正在飲酒、聚餐之陳澎生、蔡仁同
    立即知悉已發生車禍之變化，更稽證人陳澎生、蔡仁同所述
    曾有2 聲聲響等情屬實。
  3.綜合前開車禍發生時，所造成之聲音，足使事發現場外正在
    飲酒、聚餐之人立即知悉發生車禍，其撞擊聲、車身之起伏
    之震動，對於在車內之駕駛人而言，誠非被告所述「壓過磚
    塊或土石」所能比擬，更應能立即查悉已發生車禍。證人蔡
    仁同又於偵查中證稱：當天有巨大聲響2 聲，連20公尺外的
    人都有聽到跑來問我們發生何事（偵卷第36頁）等語。被告
    乘坐於肇事之車輛中，竟稱僅以為壓過石塊、磚頭，對於其
    車頭及車身處所發出、20公尺以外之人均能聽聞之聲響，毫
    無所悉，斷難信實。如復考量被害人身高167 公分至170 公
    分、體重70至80公斤之健壯體型，其於遭撞擊時係站立於被
    告車前，任憑何觀察力正常之人皆能輕易將被害人與其他磚
    瓦土石或貓狗等動物區別，被告所述僅有壓過磚塊等物品之
    感覺，洵屬無稽。
  4.再者，被告自稱於98年7 月1 日晚間駕車返家時意識清楚，
    尚注意到路邊有3 部車輛，巷道狹窄所以要閃過該3 部車，
    （見偵卷第38頁），足證以被告當時之注意能力，尚能為避
    免其車輛與路旁停放之車輛發生擦撞造成其財產上之損害，
    而於駕駛時避免與其他車輛過於接近而保持距離，斷無可能
    反而未能注意其車頭、車身與被害人發生碰撞之事。況被告
    行經高雄市三民區鼎金一巷7 之1 號前時，確有感覺輪胎似
    有壓到異物，此經被告自承在卷（本院卷第196 頁背面），
    其所駕駛之車輛為其工作時所駕駛之車輛，如有尖銳物品刺
    入輪胎或爆胎之情形，自當立即處理，被告竟未停車查看，
    返家後亦未檢查，更與常情不符。況證人蔡仁同亦稱：我們
    3 、5 個人一直在車後追趕並呼喊，被告都沒有停車（偵卷
    第36頁），核與證人陳澎生所述：「（問：當時你們那邊有
    無人呼喊那台車？）都有人看到，我有聽到有人喊，但是喊
    的人我不知道是誰」（本院卷第142 頁背面）相符，足見被
    告肇事後，蔡仁同等人確有於車後呼喊要求被告停車。而被
    告既已感覺其車輛有壓過物體，又得以從後視鏡看到有數人
    在其車後呼喊、追逐，依照常情，當會先停車查看或瞭解發
    生何事，此舉亦是得以釐清責任、避免糾紛之方式，當無對
    於呼喊、追逐之人不予理會，逕自駕車離開之理，可見被告
    係有意不予停留，被告確有肇事逃逸之故意至為昭然。
  5.依前開認定之事實，被告於肇事時，意識清楚，其所駕駛之
    車輛碰撞被害人時，曾發出聲響，被害人遭拋起後落下時，
    又為被告車身撞擊而發出聲響，而以被害人之身型、姿勢，
    被告殊無可能不知其係撞擊至人體而肇事，其又為智識正常
    之人，自可得知受其撞擊之人可能已有受傷，甚至死亡之情
    形。參以證人陳澎生所稱：我聽到「碰碰」兩聲，我就覺得
    這沒命了（本院卷第142 頁），被告猶未報警或對被害人為
    救護之行為，仍駕車離開現場，自有肇事逃逸之故意無誤。
    被告所述如果知道肇事就會停下云云，顯非事實，殊難採信
    。而辯護人雖以陳澎生、蔡仁同等人均知悉被告住處，如有
    肇事逃逸就不會返家吃飯、喝藥酒，坐等警察上門詢問，惟
    被告於肇事後返家飲用藥酒之行為，使得檢警偵查時，無從
    得知其肇事前是否已達酒醉不能安全駕駛之狀況，是否出於
    湮滅證據之用意，已非無疑，與其是否知悉已肇事，更無經
    驗法則上之必然性，否則豈非謂肇事致人死傷之人，凡於肇
    事後已返回家中或欲返回家中，即可證明其並無肇事逃逸之
    意？是被告於肇事後回家飲酒、吃飯之行為，自不足以為認
    定被告無肇事逃逸故意之依據。
 (四) 綜上所述，被告對於前開事故之發生確有過失，而其明知已
    撞擊至人體而肇事，仍逕自駕車離去，其過失致人於死及肇
    事逃逸之犯行均堪認定，本件事證明確，應予論罪科刑。至
    辯護人雖聲請勘驗現場，經本院多次命其陳報案發當日日落
    時間、預定勘驗日期、時間，惟辯護人迄今未予陳報，此有
    本院電話記錄查詢表可證（本院卷第168 頁），已難謂非有
    所延滯。況本件待證事實已臻明確，該部分之證據應無調查
    之必要，爰依刑事訴訟法第163 條之2 之規定駁回該部分之
    聲請，併此敘明。
二、核被告所為，係犯刑法第276 條第1 項過失致人於死罪，及
    刑法第185 條之4 肇事致人死亡逃逸罪。按刑法上所謂業務
    ，係指個人基於其社會地位繼續反覆所執行之事務，包括主
    要業務及其附隨之準備工作與輔助事務在內。此項附隨之事
    務，並非漫無限制，必須與其主要業務有直接、密切之關係
    者，始可包含在業務概念中，而認其屬業務之範圍（最高法
    院89年台上字第8075號判例意旨參照）。查被告以殯葬為業
    （本院卷第194 頁），雖其駕駛車輛肇事時，載運有工作時
    所需之工具及骨灰甕等物，該駕駛行為亦非與其殯葬業務有
    直接、密切關係之準備工作或輔助行為，僅因欲往返工作地
    點及自宅而使用交通工具，自不能謂駕駛小客車係上訴人之
    附隨事務，是被告過失致被害人死亡之行為，尚無庸論以業
    務過失致人於死罪，應予敘明。被告所犯上開2 罪間，非出
    於同一之犯意，且係互殊之行為，應予分論併罰。
三、爰審酌被告因駕車疏忽，造成被害人劉文明死亡此種無法回
    復之侵害，劉文明尚有1 幼子，亦驟失其怙，被告行為所生
    損害難謂輕微；案發地點為高雄市三民區鼎金一巷，事發時
    間為晚間8 時許，往來人車非多，本件如非恰有目擊證人記
    下被告之車號並報警處理，豈非縱容被告逍遙法外，被害人
    之家屬亦將不知向何人求償；被告明知其已肇事仍逃離現場
    ，罔顧被害人劉文明於同時生命垂危，於返家後猶若無其事
    ，如常吃飯並飲用藥酒養生（偵卷第48頁、本院卷第196 頁
    背面），其漠視他人生命法益至此，誠屬可議，其於肇事後
    仍立即回家飲酒，心態叵測；被告犯罪後於偵查中堅稱：「
    我從頭到尾都否認，因為我根本沒有撞到人」、「不是我撞
    的，所以不用道歉」（偵卷第38、39頁），於本院審理時方
    坦承有撞到被害人，惟仍否認有何過失及肇事逃逸之故意；
    本院於99年10月14日審判程序時特留予被告2 個月時間與被
    害人商談和解事宜，被告以與告訴人對於和解金額認知差距
    過大、無法達成共識、金額無法負擔、超過被告所需負責範
    圍，除由強制責任險理賠之金額外，迄今未賠償被害人家屬
    分文等情狀，並參考被告之經濟狀況（本院卷第181 至184
    頁）、教育程度、職業（本院卷第196 頁背面）等一切情狀
    ，分別量處如主文所示之刑，並斟酌被告犯罪情狀暨欲對被
    告達到刑罰目的所需施加之刑罰強度等情，定如主文所示之
    應執行刑。
據上論斷，應依刑事訴訟法第299 條第1 項前段，刑法第276 條
第1 項、第185 條之4 、第51條第5 款，刑法施行法第1 條之1
第1 項、第2 項前段，判決如主文。
本案經檢察官黃世勳到庭執行職務。
中    華    民    國   100    年    4     月    27    日
                  刑事第一庭  審判長  法  官  李東柏
                                      法  官  陳薏
                                      法  官  蔡書瑜
以上正本證明與原本無異。
如不服本判決應於收受送達後10日內向本院提出上訴書狀，並應
敘述具體理由；如未敘述上訴理由者，應於上訴期間屆滿後20日
內向本院補提理由書（均須按他造當事人之人數附繕本）「切勿
逕送上級法院」。
中    華    民    國   100    年    4     月    27    日
                                      書記官  林玉珊
中華民國刑法第276條第1項
因過失致人於死者，處 2 年以下有期徒刑、拘役或 2 千元以下
罰金。
中華民國刑法第185條之4
駕駛動力交通工具肇事，致人死傷而逃逸者，處 6 月以上 5 年
以下有期徒刑。